臺灣高等法院民事判決　　　　　　　　　100年度勞再字第2號
再審原告　　英屬百慕達商宏利人壽保險國際股份有限公司臺灣
　　　　　　分公司
法定代理人　馬克歐戴爾
訴訟代理人　江燕偉律師
再審被告　　林昭雄
訴訟代理人　陳祥彬律師
上列當事人間確認僱傭關係存在等事件，再審原告對於中華民國
99年 4月20日本院97年度勞上字第32號確定判決提起再審之訴，
本院於100年10月12日言詞辯論終結，判決如下：
    主      文
再審之訴駁回。
再審訴訟費用由再審原告負擔。
    事實及理由
一、再審原告主張：
  (一)伊於民國（下同）94年 7月8日致再審被告之終止函(下稱系
    爭終止函)， 究係終止承攬或僱傭關係，取決於法院認定兩
    造間之法律關係何屬，並無謂因「承攬終止」或「僱傭終止
    」而有不同方式終止之可能，惟本院97年度勞上字第32號確
    定判決（下稱原確定判決）於98年 1月13日準備程序時，法
    官竟闡明稱：「你們是用承攬終止的，沒用過曠職 3天終止
    ？」，顯係不當之闡明，違背闡明義務，而有適用法規顯有
    錯誤之情事。又原確定判決認再審被告縱有曠職 3日之情事
    ，因已逾越勞動基準法（下稱勞基法）12條第 2項之30日期
    間，伊自不得終止兩造間之勞動契約，惟依伊於前訴訟程序
    所提被證21之出勤電子紀錄表可知，再審被告於94年7月4日
    至同年月7日亦均曠職，伊雖不得以97年 6月8日前再審被告
    曠職為由而終止，然94年7月4日至同年月7日曠職3日之終止
    事由，則未逾30日之期間，是原確定判決適用勞基法12條第
    2 項顯有錯誤；且原確定判決對上開出勤電子紀錄表此一足
    以影響判決之重要證物，未說明不採之理由，顯係漏未斟酌
    ，而有民事訴訟法第497條之再審事由。
  (二)再審被告於91年 9月18日已年滿60歲，縱伊不得終止兩造間
    僱傭關係，惟依97年 5月14日修正前之勞基法（下稱修正前
    勞基法）第54條規定，伊得強制再審被告退休，是伊於94年
    7月8日終止契約之通知，應生強制退休之效力，原確定判決
    命伊自96年7月1日起至再審被告復職之日止，仍應按月給付
    再審被告薪資，顯有適用修正前勞基法第54條法規顯有錯誤
    之情事。再者，原確定判決主文命伊應給付再審被告新臺幣
    （下同）46萬3,778元，惟判決理由中認再審被告93年9月1
    日至96年6月30日之薪資為55萬4,200元，扣除伊曾給付之2
    萬9,972元、再審被告自保德金國際開發股份有限公司(下稱
    保德金公司)受領薪資1萬3,700元及勞工保險職業災害給付7
    萬3,080元後，應為43萬7,448元，判決主文與理由顯有矛盾
    。爰依民事訴訟法第496條第1項第1款、第 2款及第497條之
    規定，提起本件再審之訴，其聲明為：(一)原確定判決不利於
    再審原告部分廢棄。(二)上開廢棄部分，再審被告之上訴及假
    執行之聲請均駁回。
二、再審被告則以：
  (一)再審原告據以提起本件再審之上開再審事由，除主張適用修
    正前勞基法第54條顯有錯誤之再審事由外，其餘均與再審原
    告於99年 5月23日就原確定判決所提再審之事由一致，而原
    確定判決既曾由再審原告提起第三審上訴，上開事由倘未於
    其上訴時主張，亦應屬知其事由而不主張，依民事訴訟法第
    496條第1項但書規定，再審原告自不得以之為提起本件再審
    之理由。
  (二)又原確定判決係因再審原告自承至98年 5月12日準備程序期
    日止，再審原告未曾以伊曠職 3日為由終止契約，再審原告
    亦表示系爭終止函係「任意終止」契約性質，而認系爭終止
    函之目的係為終止僱傭契約，仍不符勞基法之終止規定，不
    生終止效力；況法官於原確定判決審理時，係向再審原告表
    示，若法院認定兩造間之契約關係為僱傭關係時，是否仍主
    張伊「曠職 3日」之終止事由，顯已適時公開心證，善盡闡
    明之職責，並無不當闡明之情事。至上開出勤電子紀錄表係
    再審原告自行製作之電腦列印檔案文件，原確定判決已就不
    為採納之理由詳加說明，且再審原告既自承未以伊曠職 3日
    為由終止契約，自無須就伊於94年7月8日前有無曠職 3日加
    以調查，此亦說明不採該證據之理由，自無就重要證物漏未
    斟酌之情事。
  (三)再者，修正前勞基法第54條規定，僅係授與僱主「得」強制
    命員工退休之法律依據，並非規定勞工必須於60歲退休，倘
    僱主願意繼續僱用員工，自非法所不許；且上開主張未經再
    審原告於原確定判決審理期間提出，自無適用法規錯誤之再
    審事由。至原確定判決主文第三項所命給付之正確金額應為
    46萬3,448元，原確定判決主文將再審原告應給付之工資43
    萬7,778元，加上團體保險退保之賠償 2萬6,000元後，判命
    再審原告應給付之金額為 46萬3,778元，顯係明顯誤算所致
    ，再審原告執此主張原確定判決有判決與主文顯有矛盾之再
    審事由，即非可採等語，資以抗辯。並答辯聲明為：再審之
    訴駁回。
三、經查：本件再審原告係以原確定判決有民事訴訟法第 496條
    第1項第1款、第2款及同法第497條之情形，而提起本件再審
    之訴，主張原確定判決不當闡明，有適用民事訴訟法第199
    條第2項、勞基法12條第2項、修正前勞基法第54條等法規顯
    有錯誤之情事，並就被證21所示出勤電子紀錄表之重要證物
    漏未斟酌，而有民事訴訟法第 497條之再審事由；且原確定
    判決主文所命給付金額為 46萬3,778元，核與判決理由計算
    之 43萬7,448元不符，亦有判決主文與理由顯有矛盾之再審
    事由云云。惟為再審被告堅詞否認，並以前開情詞置辯，是
    本件所應審究者，厥為：(一)再審原告提起本件再審之訴，是
    否有民事訴訟法第496條第1項但書之情事，而不得作為提起
    再審之訴之事由？(二)原確定判決是否有再審原告所列舉上開
    適用法規顯有錯誤、判決理由與主文顯有矛盾、漏未斟酌足
    以影響判決之重要證物等再審事由？茲分述如下：
  (一)再審原告提起本件再審之訴，是否有民事訴訟法第 496條第
    1項但書之情事，而不得作為提起再審之訴之事由？
  1.按確定判決有民事訴訟法第496條第1項各款所列情形之一者
    ，當事人得以再審之訴對之聲明不服，但當事人已依上訴主
    張其事由或知其事由而不為主張者，不在此限，固為同條但
    書所明定；惟該但書之規定，係以當事人已依上訴主張其事
    由，則其事由已受上級法院審判，為訴訟經濟計，乃不許當
    事人復以再審之方法更為主張。故如其上訴係因不合法而被
    駁回者，因未受上級法院實體審判，自無不許其以相同事由
    提起再審之訴之理 (最高法院92年度台上字第2153號、95年
    度台上字第1990號裁判意旨參照)。
  2.查再審原告於99年 5月19日對於原確定判決提起第三審上訴
    ，並於同年 6月11日提出民事上訴理由(一)狀，固主張：依被
    證21之出勤電子紀錄表所示，再審被告確有於94年7月4日、
    5日、6日、7日曠職之情事，距離再審原告於94年 7月8日終
    止勞動契約之時，尚未逾勞基法第12條第 2項規定之30日，
    原確定判決竟認已逾勞基法第12條第 2項規定之30日，而不
    得終止勞動契約，有適用勞基法第12條第 2項法規顯有錯誤
    之情事；且就被證21之出勤電子紀錄表此一足以影響判決之
    重要證物，未說明不採之理由，而有判決理由不備之違法；
    又原確定判決主文所命給付金額為 46萬3,778元，亦與判決
    理由計算之 43萬7,448元不符，致判決主文與理由顯有矛盾
    等語，此有上開民事上訴理由(一)狀附卷可稽 (影本見本院卷
    第69頁至72頁)； 惟再審原告所提起之第三審上訴係因不合
    法而被裁定駁回，亦有該裁定在卷足佐 (見本院卷第73頁至
    75頁) ，顯未受最高法院實體審判，揆諸前開說明，再審原
    告自得以相同事由提起本件再審之訴。
  (二)原確定判決是否有再審原告所列舉上開適用法規顯有錯誤、
    判決理由與主文顯有矛盾、漏未斟酌足以影響判決之重要證
    物等再審事由？
  1.關於適用法規顯有錯誤部分：
    按民事訴訟法第496條第1項第 1款所謂適用法規顯有錯誤者
    ，係指確定判決所適用之法規顯然不合於法律規定，或與司
    法院現尚有效之大法官會議之解釋，或法院尚有效之判例顯
    然違反者而言（最高法院60年度台再字第 170號判例要旨參
    照)， 故不包括行政機關函令之適用、漏未斟酌證據及認定
    事實錯誤之情形在內。又確定判決消極的不適用法規，顯然
    影響裁判者，自屬民事訴訟法第496條第1項第 1款所定適用
    法規顯有錯誤之範圍，應許當事人對之提起再審之訴，惟確
    定判決消極的不適用法規，對於裁判顯無影響者，不得遽為
    再審理由（司法院大法官會議釋字第 177號解釋參照）。經
    查：
    (1)原確定判決係依卷附兩造所訂財務規劃師合約書、資深財
      務規劃師、業務主管（區經理）合約書及其附件之報酬支
      付辦法等規定，認再審被告係在再審原告之規範下從事保
      險商品之銷售，再審原告對其工作有一定之規範，並為一
      定之考核，其酬勞雖以所銷售商品抽佣計算，但有最低工
      資保障，核與承攬之自主工作，按工作付酬，無最低工資
      保障者，顯有不同，進而判斷兩造間依前開合約成立者應
      為僱傭關係；乃於98年 1月13日準備程序時向再審原告闡
      明：「終止函(指系爭終止函)用什麼理由終止？」，因再
      審原告僅答稱：「終止函只說合約關係終止，因為承攬可
      以隨時終止。」，復為明確再審原告之主張起見，受命法
      官再追問：「你們用承攬終止的，沒有用過曠職3天終止
      ？」、「你到目前為止，沒有主張曠職3天終止？」，再
      審原告仍答稱：「是用承攬終止，隨時終止。」，嗣受命
      法官再問：「要不要主張曠職 3天的終止？還是用承攬的
      隨時終止？」，再審原告仍堅稱：「承攬的隨時終止。」
      ，此有核聽法庭錄音紀錄在卷可稽(見原確定判決卷第222
      頁至223頁)，即在闡明再審原告是否主張再審被告「曠職
      3 日」之終止事由，顯已適時公開心證，難認有何不當闡
      明或違背闡明義務之情事，自無適用民事訴訟法第 199條
      第2項法規顯有錯誤之再審事由。
    (2)又查，原確定判決係以再審原告至98年 5月12日之準備程
      序期日為止，未曾以再審被告曠職 3日為原因而終止，為
      再審原告所自承，即令再審被告確有曠職 3日情事，距離
      再審原告得再以此終止僱傭契約，早逾勞基法第12條第2
      項之30日期間，而認再審原告再執此終止其與再審被告之
      勞動契約，為不合法，即無審究再審被告於系爭終止函之
      前有否曠職3日爭執必要等語(見原確定判決書第6頁第6行
      至16行)，可知原確定判決係認定再審原告於94年 7月8日
      所為系爭終止函，並非以再審被告曠職 3日為原因而終止
      ；且再審原告既未於98年5月12日之前以再審被告曠職3日
      為原因而終止勞動契約，縱令再審原告於98年 5月12日以
      後再以再審被告於94年7月8日前有曠職 3日為原因而終止
      ，亦逾勞基法第12條第 2項之30日期間，自難認有何適用
      勞基法第12條第2項法規顯有錯誤之情事。
    (3)再按97年5月14日修正前之勞基法第54條第1項係規定：「
      勞工非有左列情形之一者，雇主不得強制其退休：一年滿
      六十歲者。．．．」，亦即此項規定係賦予僱主得強制年
      滿60歲員工退休之法律依據，並非規定勞工年滿60歲必須
      退休；倘若僱主願意繼續雇用年滿60歲之員工，自非法所
      不許。查再審原告於94年7月8日通知再審被告終止契約之
      函文(見原審卷第33頁)，僅表明終止契約之意旨，並非任
      何強制再審被告退休之真意，顯無從發生強制退休之效力
      。是原確定判決命再審原告自96年7月1日起至再審被告復
      職之日止，仍應按月給付再審被告薪資，亦難認有何適用
      修正前勞基法第54條法規顯有錯誤之情事。
    (4)綜上，再審原告主張原確定判決有適用民事訴訟法第199
      條第2項、勞基法第12條第2項、修正前勞基法第54條等法
      規錯誤之情事，要無足取。從而，再審原告指摘原確定判
      決有民事訴訟法第 496條第1項第1款所定「適用法規顯有
      錯誤」之再審事由云云，洵無可採。
  2.關於判決理由與主文顯有矛盾部分：
    按判決有誤寫、誤算或其他類此之顯然錯誤者，法院得依聲
    請或依職權以裁定更正，民事訴訟法第232條第1項前段定有
    明文。查原確定判決計算再審被告自受傷後之93年9月1日起
    ，至96年6月30日止按16,300元計算之應得工資為55萬4,200
    元，扣除再審原告已給付2萬9,972元及再審被告自保德金公
    司受領薪資所得1萬3,700元後，認再審被告此一時期應得之
    工資為 51萬528元；再扣除勞工保險職業災害給付7萬3,080
    元，應為43萬7,448元(計算式：510,528－73,080＝437,448
    )，惟原確定判決誤繕為43萬7,778元(見原確定判決書第8頁
    第16行)，致其後加上團體保險退保之賠償 2萬6,000元後，
    仍誤繕為 46萬3,778元，而於原確定判決主文第一項判命再
    審原告應給付再審被告 46萬3,778元，顯係誤算之結果，核
    屬法院應依聲請或依職權予以裁定更正之範疇，尚難認有何
    判決主文與理由矛盾之再審事由。
  3.關於漏未斟酌足以影響判決之重要證物部分：
    按民事訴訟法第497條規定：「依第466條不得上訴於第三審
    法院之事件，除前條規定外，其經第二審確定之判決，如就
    足影響於判決之重要證物，漏未斟酌者，亦得提起再審之訴
    」，係就不得上訴於第三審法院之事件而為之規定，而原確
    定判決既係得上訴於第三審法院之事件，自無適用民事訴訟
    法第497條規定聲請再審之餘地 (最高法院61年台抗字第621
    號、73年台聲字第72號判例要旨參照)。 況原確定判決既認
    再審原告未曾以再審被告曠職 3日為原因而終止，即無審究
    再審被告於系爭終止函之前有否曠職 3日爭執必要，已如前
    述，即已說明不採被證21之出勤電子紀錄表之理由；且於原
    確定判決書之事實及理由欄第(十二)載明「本件事證已臻明確，
    兩造其餘陳述及舉證，於本件判決結果已無何若何影響，爰
    不一一論述」等語，亦難謂有何漏未斟酌該證物之情事。是
    再審原告以原確定判決有民事訴訟法第 497條之再審理由，
    而提起本件再審之訴，要無可採。
四、綜上所述，再審原告依民事訴訟法第496條第1項第 1款、第
    2款、第497條規定，對於本院97年度勞上字第32號確定判決
    提起本件再審之訴，即無理由，均應駁回。
五、本案事證已臻明確，兩造其餘主張陳述及所提證據，經本院
    審酌後，認於本判決之論斷結果不生影響，毋庸逐一論述，
    附此敘明。
六、據上論結，本件再審之訴為無理由，依民事訴訟法第78條判
    決如主文。
中    華    民    國    100    年    11    月    2    日
                  勞工法庭
                      審判長法  官  魏麗娟
                            法  官  李媛媛
                            法  官  吳麗惠
正本係照原本作成。
再審原告如不服本判決，應於收受送達後20日內向本院提出上訴
書狀，其未表明上訴理由者，應於提出上訴後20日內向本院補提
理由書狀（均須按他造當事人之人數附繕本）上訴時應提出委任
律師或具有律師資格之人之委任狀；委任有律師資格者，另應附
具律師資格證書及釋明委任人與受任人有民事訴訟法第466條之1
第1項但書或第2項（詳附註）所定關係之釋明文書影本。如委任
律師提起上訴者，應一併繳納上訴審裁判費。
再審被告不得上訴。
中    華    民    國   100    年    11    月    3     日
                            書記官  吳碧玲
附註：
民事訴訟法第466條之1（第1項、第2項）：
對於第二審判決上訴，上訴人應委任律師為訴訟代理人。但上訴
人或其他法定代理人具有律師資格者，不在此限。
上訴人之配偶、三親等內之血親、二親等內之姻親，或上訴人為
法人、中央或地方機關時，其所屬專任人員具有律師資格並經法
院認為適當者，亦得為第三審訴訟代理人。